【裁判字號】    96,重上更(五),114
【裁判日期】    971104
【裁判案由】    偽造有價證券
【裁判全文】
臺灣高等法院花蓮分院刑事判決
上  訴  人
即自訴人    戊○○○股份有限公司
代  表  人  庚○○
自訴代理人  簡燦賢律師
            盛枝芬律師
被      告  寅○
            丑○○
            癸○○
上列三人共同
選任辯護人  林武順律師
被      告  辛○○  男  55歲.
                    身分證統一.
                    住台東縣台.
            子○○  男  60歲.
                    身分證統一.
                    住台東市○.
            壬○○  男  57歲.
                    身分證統一.
                    住台東縣台.
上列三人共同
選任辯護人  李百律師
上列上訴人即自訴人因被告等偽造有價證券案件，不服臺灣臺東
地方法院85年度自字第12號中華民國86年7月30日第一審判決（
檢察官移送併案審理案號：臺灣臺東地方法院檢察署84年度偵字
第1012號、85年度偵字第1431號），提起上訴，判決後經最高法
院第五次發回更審，本院判決如下：
    主  文
上訴駁回。
    理  由
壹、證據能力部分：
    按被告以外之人於審判外之陳述，雖不符前四條之規定，而
    經當事人於審判程序同意作為證據，法院審酌該言詞陳述或
    書面陳述作成時之情況，認為適當者，亦得為證據；當事人
    、代理人或辯護人於法院調查證據時，知有第159條第1項不
    得為證據之情形，而未於言詞辯論終結前聲明異議者，視為
    有前項之同意，刑事訴訟法第159條之5定有明文。查本件被
    告及其辯護人於本院審理時對於自訴人提出之供述及非供述
    證據之證據能力，均表示沒有意見（見本院更(五)卷(二)第5頁
    ），且經本院審酌該供述及非供述證據作成時之情況，核無
    違法取證或證明力偏低而不適合作為證據之情形，揆諸刑事
    訴訟法第159條之5之規定，應認自訴人所提出之各項證據均
    有證據能力，合先敘明。
貳、實體部分：
一、上訴人即自訴人戊○○○股份有限公司（以下簡稱自訴人或
    昭陽公司）在原審自訴意旨略以︰寅○因恐其與昭陽公司間
    之民事訴訟無法獲勝，明知昭陽公司前任董事長辛○○保管
    昭陽公司之印章，竟與辛○○、子○○、壬○○、丑○○、
    癸○○等人共同基於意圖供行使之用之犯意聯絡，先後以昭
    陽公司名義偽造如附表所示之本票4紙（票號、發票日、到
    期日、金額、執票人均詳如附表所示，以下簡稱系爭本票）
    ；嗣子○○、壬○○及丑○○3人並進而提出行使，分別於
    民國84年間持附表編號1至3號之本票向臺灣臺東地方法院民
    事庭聲請，經裁定准予強制執行在案，因認被告等6人共涉
    刑法第201條第1項之偽造有價證券罪嫌；並於本院更(三)審時
    補充陳明：被告等人偽造系爭4紙本票之時間可能為82年5月
    至83年3月17日間；嗣又改稱偽造本票之時間為82年8月11日
    起至83年底或84年初，偽造之地點則無法確知（見本院更(四)
    卷第98頁）等語。
二、自訴人認被告等6人涉犯前開偽造有價證券罪嫌，無非係以
    被告等人所持有之系爭本票為辛○○所填寫，到期日均在82
    年間，竟遲至84年間始向自訴人催告請求，期間並未請求利
    息，且被告辛○○曾任自訴人董事長，自訴人之舊印章尚在
    其手中，並未交還自訴人，如附表所示之4張本票，應係被
    告寅○勾串被告辛○○偽造後再交由其餘被告出面主張等情
    詞；並舉證人丙○○、乙○○、己○○之證詞；憲兵司令部
    刑事支援中心85年5月20日（85）綱得字第06732號鑑驗通知
    書為其主要論據。
三、訊據被告寅○、辛○○、子○○、壬○○、丑○○、癸○○
    等6人均堅詞否認有何偽造有價證券之犯行：
  1.被告辛○○辯稱：系爭本票均非偽造，係由昭陽公司實際負
    責人乙○○授權簽發，且該本票上公司章平日並非由伊保管
    ，都是乙○○在保管，本票寫好後，是由乙○○蓋章的等語
    。
  2.被告子○○辯稱：81年6月24日昭陽公司因財務困難，亟需
    用錢以支付購買東海國宅土地價款，乙○○、甲○○、丙○○兄弟3人乃至被告辛○○住處，透過被告辛○○，並由被
    告辛○○於本票上背書後，向伊借款新台幣（下同）860萬
    元，伊乃將款項如數轉帳存入自訴人所指定當時負責人丙○○華南銀行台東分行3207-2支票存款帳戶內，原約定借款期
    間為3個月，後延至7個月後，始簽發如附表編號1所示之本
    票，由乙○○交付，因雙方是姻親關係，乙○○保證必定還
    款，且利息係昭陽公司支付，故一直未提示等語。
  3.被告壬○○辯稱：81年6、7月間乙○○買下昭陽公司（按昭
    陽公司原股東為謝振碗等人於81年7月8日退股，由丙○○等
    承受並申請變更登記，見偵查卷第204頁）時，伊曾提供伊
    及伊母親所有之房屋供昭陽公司對外貸款（由甲○○出面向
    曾潘月妹貸款），充當其對昭陽公司之出資額750萬元，而
    為昭陽公司之股東，嗣因昭陽公司資金不足，為爭取貫申公
    司出資，使貫申公司在持股上占有優勢，82年7月間，伊應
    乙○○、甲○○之要求退股，乙○○乃加計紅利後簽發如附
    表編號2所示之本票交付予伊，因伊曾任昭陽公司之監工，
    深知昭陽公司財務狀況不佳，且為姻親關係，自不便貿然提
    示等語。
  4.被告寅○辯稱：伊出資供自訴人公司購買興建東海國宅土地
    ，經自訴人公司允以紅利6600萬元而交予如附表編號3、4所
    示之本票，嗣伊向被告丑○○借款而轉讓如附表編號3所示
    之本票等語。
  5.被告丑○○辯稱：83年10月間被告寅○以自訴人公司興建國
    宅為由，交予如附表編號3所示之本票向伊借款3300萬元等
    語。
  6.被告癸○○辯稱：81年7月間自訴人公司購地興建國宅時，
    伊曾出資3800萬元，嗣乙○○要求伊退出，乃簽發交予如附
    表編號4所示之本票作為紅利等語。
四、按犯罪事實應依證據認定之，無證據不得認定犯罪事實；又
    不能證明被告犯罪者，應諭知無罪之判決，刑事訴訟法第
    154條第2項、第301條第1項分別定有明文。而事實之認定，
    應憑證據，如未能發現相當證據，或證據不足以證明，自不
    能以推測或擬制之方法，以為裁判基礎；且認定不利於被告
    之事實，須依積極證據，苟積極證據不足為不利於被告事實
    認定時，即應為有利於被告之認定，更不必有何有利之證據
    ；又認定犯罪事實，所憑之證據，無論直接或間接證據，其
    為訴訟上之證明，須於通常一般之人均不致於有所懷疑，而
    得確信其為真實之程度者，始得據之為有罪之認定，倘其證
    明尚未達到此一程度，而有合理性懷疑之存在時，即無從為
    有罪之認定（最高法院40年台上字第86號、30年上字第816
    號、76年台上字第4968號判例要旨參照）。再按告訴人之告
    訴，係以使被告受刑事訴追為目的，是其陳述是否與事實相
    符，仍應調查其他證據以資審認（最高法院52年台上字第13
    00號判例參照）。
五、本件兩造不爭執之事實如下（見本院更(五)卷第95頁）：
    (1)系爭本票上之昭陽公司之印鑑章為真正。
    (2)系爭4張本票係被告辛○○所簽發。
    (3)乙○○係自訴人公司興建東海國宅之原始策劃人，自81年
      7 月8日起至82年5月間擔任自訴人公司董事，亦為實際負
      責人，丙○○僅係掛名之董事長，被告辛○○係於82年6
      月至8月間擔任昭陽公司之董事長，嗣後即由庚○○接任
      。
    (4)丙○○擔任自訴人公司掛名董事長期間，公司印鑑章及丙○○私章均由乙○○保管。
    (5)丙○○華南銀行台東分行3207-2支票存款帳戶內，係提供
      自訴人公司調度資金使用。
六、上開事實，並有下列事證可資證明，堪認屬實：
    (1)依憲兵司令部刑事支援中心鑑定結果：附表編號1-3本票
      上「戊○○○股份有限公司」之印文，與昭陽公司負責人
      丙○○在臺灣中小企業銀行臺東分行（以下簡稱中小企銀
      ）於81年12月18日開立之支票存款帳號1389-3號帳戶、82
      年11月25日印鑑更換申請書中之「戊○○○股份有限公司
      」印文、81年12月17日昭陽公司出具陳正倫之授權書及Ａ
      棟3樓1號房屋土地買賣契約書上戊○○○股份有限公司印
      文相互吻合，並有憲兵司令部刑事支援中心85年5月20日
      （85）綱得字第06732號鑑驗通知書1份（見偵查卷第374
      頁）、授權陳正倫貸款9億元之授權書影本1份等附卷可按
      （見本院更(二)卷第117頁）。
    (2)被告辛○○自承：有簽發附表編號1-4之本票等語；證人
      丙○○於本院訊問時亦證稱：82年1到5月間，我是昭陽公
      司負責人，到82年6、7月後負責人改由辛○○擔任，實際
      負責人為乙○○，擔任總經理；在我擔任負責人期間，我
      有授權總經理乙○○開支票等語（見本院更(二)卷第86頁）
      ；證人庚○○於本院審理時證稱：82年間我有擔任昭陽公
      司董事長，是辛○○跟甲○○到臺東果菜市場找我，說他
      們蓋的國宅融資沒有辦法辦下來，因為當時我在銀行的信
      用還好，然後就叫我當人頭等語（見本院更(五)卷(二)第212
      頁）；證人乙○○則證稱：82年6、7月間，昭陽公司實際
      上是我負責經營沒錯，我是在82年5月30日解職的，接下
      來由辛○○擔任董事長，並接手經營，在我實際負責經營
      期間，公司大小章通常由我負責保管，而且大、小章不只
      一副而已，82年間因為我常上台北，所以有時也將公司、
      大小章交給我姐夫辛○○保管，平常公司與他人資金往來
      都是由丙○○在華南銀行台東分行的帳號開票支付，81年
      間他的票幾乎都是我開的，82年以後我就很少再開票了，
      因為公司實際由我負責，所以也由我開票，在我擔任總經
      理期間，都是開丙○○私人名義的票，至於公司的則沒有
      開過等語（見本院更(二)卷第86頁）。
    (3)華南銀行台東分行3207-2支票存款帳戶，係丙○○個人名
      義開戶，提供自訴人公司調度資金使用，亦據證人丙○○
      證述明確（見本院更(二)卷第86頁），並有華南商業銀行臺
      東分行檢送之丙○○3207-2號支票帳號開戶申請書及存戶
      更換取款印鑑申請書影本在卷可按（見偵查卷第339頁）
      。
七、依前述五、六之事證，足認昭陽公司自82年1月至5月30日間
    名義上董事長雖為丙○○，但實際負責人則為乙○○，由乙○○負責經營昭陽公司，則乙○○既實際負責昭陽公司之經
    營，其所述昭陽公司大小章通常係由乙○○保管一節應堪認
    為真實。是以本件爭執之重點應在於：(一)附表編號1.3.4本
    票3紙，有無經過乙○○或丙○○之授權而簽發？被告辛○○有無保管系爭本票上中小企銀之昭陽公司印鑑章？(二)系爭
    本票上昭陽公司在中小企銀之印鑑章於82年11月25日更換後
    ，舊印鑑章是否被告辛○○取走？(三)如系爭本票為被告辛○○所偽造，其餘被告5人有無共同行使偽造有價證券之犯意
    聯絡？茲依上開爭點，分別就被告等人所涉部分敘述如下。
八、被告辛○○部分：
    自訴人認被告辛○○於卸任董事長職務後，未將公司印鑑章
    交回，而於82年8月11日至84年初倒填日期偽造系爭本票4紙
    ，無非係以證人己○○、甲○○、乙○○及憲兵司令部刑事
    支援中心前開鑑定結果認系爭本票上丙○○之印章與同時送
    鑑之印章印文不符為其論據。經查：
（一）附表編號1.3.4之本票有無經過乙○○或丙○○之授權而
      簽發？辛○○有無保管系爭本票上之印鑑章？
  1.丙○○於擔任自訴人公司掛名董事長期間，公司大小章及丙○○私章均由乙○○保管之事實，已如前述，則附表編號1.
    3.4本票上中小企銀帳戶之昭陽公司印鑑章於82年1月24日、
    16日即本票發票日，應認是在乙○○保管之中，為首堪認定
    之事實。
  2.證人乙○○經本院傳喚未到庭，經自訴代理人當庭陳明捨棄
    傳喚證人乙○○到庭作證（見本院更(五)卷(二)第8頁），依證
    人乙○○於本院前審證稱：在我實際負責經營期間，公司大
    小章通常由我保管，而且公司大、小章不只一副而已。82
    年間因為我常上台北，所以有時也將公司大小章交給我姐夫
    辛○○保管，平常公司與他人資金往來，都是由丙○○在華
    南銀行台東分行的帳號開票支付云云，被告辛○○則否認於
    上開期間持有系爭本票上中小企銀帳戶之昭陽公司印鑑章等
    情（見本院更(二)卷第90頁）。而證人乙○○僅泛稱有時將公
    司大小章交給辛○○一節，然其究竟何時、將何種類之公司
    大小章交付被告辛○○等節，均無法提出相關證據可供查明
    ；而自訴人雖以中小企銀之支票均由被告辛○○保管使用，
    並提出中小企銀支票存根聯影本（見原審卷第228頁）為證
    ，然縱始被告辛○○有填寫中小企銀支票帳戶之支票，惟填
    寫支票之人非必為持有印鑑章之人，此乃實務上一般公司行
    號常見之情形，亦難憑此即認系爭中小企銀之印鑑章業由證
    人乙○○交付被告辛○○持有。則證人乙○○所述有時將公
    司大小章交給辛○○云云，既查無相關證據可資證明，即難
    認定系爭本票上昭陽公司在中小企銀之印鑑章業由證人乙○○交付被告辛○○之事實。
  3.況且，中小企銀支票存款帳號1389-3帳戶，係昭陽公司法定
    代理人丙○○於81年12月18日開立、82年11月25日並申請印
    鑑更換，此有中小企銀85年2月14日函在卷可按（見偵查卷
    第343頁），而上開中小企銀帳戶交易往來頻繁，亦有上開
    帳戶支票存款帳卡、支票存款對帳單在卷足按（見偵查卷第
    18頁起），甚且，昭陽公司亦曾以上開中小企銀支票帳戶開
    立金額共計6600萬元之支票4紙予被告寅○（見原審卷第232
    、233頁），證人乙○○既為昭陽公司實際負責人，對昭陽
    公司中小企銀支票帳戶自不能諉為不知。然證人乙○○卻謂
    昭陽公司僅使用丙○○個人在華南銀行帳戶作為資金往來使
    用，對於昭陽公司在中小企銀之帳戶則避而不談，足見證人
    乙○○之證詞已有避重就輕、隱瞞昭陽公司確有使用系爭本
    票上公司印鑑章之情形，其證詞之憑信性亦值存疑。
  4.至於憲兵司令部刑事支援中心85年5月20日（85）綱得字第
    06732號鑑驗通知書，僅能證明系爭本票上之公司印鑑章為
    真正，至於負責人丙○○之印章，僅謂系爭本票上關於丙○○之印文，與同時送鑑之印鑑章有所不符，何況自訴人公司
    用章浮濫，至少有5、6顆章之多，負責人丙○○之印章亦有
    相同情形，有前開鑑驗通知書附卷可據，足認自訴人對於印
    章之管理至為疏失，連證人丙○○亦自承：不確定該3張本
    票上的私章是否其所交付的等語（見本院更(二)卷第88頁），
    至於自訴人之代表人庚○○更無從得知該丙○○私章是否為
    真正，故難謂蓋於系爭本票上之丙○○印章係出於偽造。
  5.復參酌自訴人自訴之事實亦不認為被告辛○○有於附表編號
    1.3.4本票發票日之期間，偽造上開本票之事實，則附表編
    號1.3.4之本票於發票之期間，本票上之印章既係在證人乙○○保管之中，則被告辛○○所辯上開本票係由其填寫後，
    由證人乙○○授權蓋用公司印章等情，乃屬當然。
（二）系爭本票上昭陽公司在中小企銀之印鑑章於82年11月25日
      更換後，舊印鑑章是否為被告辛○○取走？
  1.自訴人雖主張系爭本票上昭陽公司在中小企銀之印鑑章於82
    年11月25日更換後，舊印鑑章為被告辛○○取走等情，被告
    辛○○則否認曾前往中小企銀更換印鑑及帶走印鑑章之事實
    。查證人即昭陽公司董事己○○經本院更(五)審傳喚3次併拘
    提均未到庭，依其於85年7月11日原審法院84年度東簡字第
    73號確認本票債權不存在之訴中，雖證稱：「82年底我與辛○○、庚○○、丁○○去銀行換印鑑章，後來舊印鑑章（就
    是系爭支票印章）印章由辛○○帶回」等語（見本院上更(二)
    卷第115、466頁）；惟證人庚○○於本院審理時證稱：我有
    跟己○○、丁○○、辛○○去銀行變更印鑑章，在中華路那
    邊有臺灣省中小企業銀行、土地銀行，但是哪一家我忘記了
    ；當時貫申公司的己○○把銀行變更好的支票印鑑章的大章
    由己○○來保管，去辦變更時舊的印鑑章我沒詳細去看是誰
    拿出來的，我當時是人頭所以沒有詳細看，我沒有拿走舊印
    鑑章，我不知道是何人拿走，我沒有告訴人己○○或其他合
    夥人舊的印鑑章沒有拿回來等語（見本院更(五)卷(二)第213頁
    ），其對於在銀行辦理變更印鑑時章究竟是何人提出及取走
    系爭本票上昭陽公司舊印鑑章一節，並不知情，亦無法明確
    指認被告辛○○當日有提出或取走系爭本票上昭陽公司在更
    換前之舊印鑑章；而證人即昭陽公司會計丁○○於本院審理
    時證稱：不記得是否曾經與己○○、庚○○、辛○○去銀行
    變更昭陽公司的印鑑章，我沒有印象；也不記得昭陽公司如
    果要開票要找誰來開；我沒有找過辛○○開票；我記得寅○
    付款的那階段，昭陽公司的印鑑章好像在寅○那邊，至於是
    什麼樣的印鑑章我沒有印象等語（見本院更(五)卷(二)第208 頁
    ），則證人己○○所述舊印鑑章由被告辛○○帶走一節，核
    與證人庚○○、丁○○所述不盡相符，已難遽採。
  2.又自訴人之法定代理人庚○○曾具狀稱：「... 董事長辛○○縱有萬個理由非開立玩具本票不可，亦會使用昭陽公司之
    印鑑章（即支票用印），殊無使用一個告訴人及告發到目前
    費盡腦汁均無法查知的印章（昭陽公司將自辛○○處取回之
    公司章一一比對該本票上之印文，發現均不相符）... 」等
    語（見偵查卷第77頁），則證人庚○○既猶仍記得曾與己○○、辛○○、丁○○等人至銀行變更印鑑，且新的印鑑章由
    己○○取走、舊印鑑章亦曾在場出現一事，何以於偵查中代
    表自訴人提出告訴時竟稱對於系爭本票上之印鑑章完全無法
    查知？況且中小企銀支票帳戶為丙○○擔任自訴人之負責人
    時所開立之帳戶，自訴人自難諉為不知有此帳戶或系爭本票
    上舊印鑑章；且自訴人既謂「將自辛○○處取回之公司章一
    一比對... 」云云，則若被告辛○○猶持有上開中小企銀帳
    戶之昭陽公司舊印鑑章，且為擔任昭陽公司董事之證人己○○所明知，則證人己○○豈有不告知自訴人或證人庚○○，
    且坐視被告辛○○取走，嗣後亦不加以催討之理。再觀諸自
    訴人嗣後於憲兵司令部刑事支援中心鑑定結果認定系爭本票
    上昭陽公司印鑑章為真正後，即更異說詞，改稱系爭本票上
    印鑑章係在被告辛○○保管之中云云，其意欲入被告辛○○
    等人於罪之意，昭然若揭。從而，系爭本票上昭陽公司舊印
    鑑章是否果如證人己○○所述係由被告辛○○取走一節實有
    可疑。
  3.況且，依卷附82年5月30日寅○、詹月鳳與昭陽公司、法定
    代理人丙○○、乙○○簽立、並由辛○○、甲○○等人擔任
    連帶保證人之合約書上第七點(四)亦載明：公司印信交由甲方
    （即寅○、詹月鳳）保管...。（見偵查卷第128頁）既明文
    記載於書面，顯示雙方均相當重視，則其中所述印信若即為
    系爭本票上之印鑑章，則自訴人或證人乙○○、丙○○、甲○○等人豈會不知系爭本票上昭陽公司印鑑章即為交付被告
    寅○持有之印鑑章？甚且於偵查中告訴被告陳宗人等6人偽
    造系爭本票之際一再堅稱自訴人公司無此印鑑章？又自訴代
    理人雖以被告寅○簽立之83年3月7日協議書中載有被告寅○
    代保管自訴人公司印鑑章需交還乙方收執等語，足證被告寅
    ○當時掌控昭陽公司之印鑑章云云（見本院更(五)卷(二)第236
    頁）。惟查，依卷附寅○與庚○○簽立之83年3月7日協議書
    上記載「由甲方（即寅○）代保管之乙方（庚○○）公司印
    鑑章，須交還乙方收執」等語，足見證人庚○○對於被告寅
    ○持有何種昭陽公司印鑑章且應返還昭陽公司一節，亦瞭然
    於心。果真被告辛○○等6人依上開合約書所保管者或協議
    書所載應返還者，即為系爭本票上中小企銀帳戶之昭陽公司
    印鑑章，則何以證人庚○○於擔任自訴人之法定代理人而提
    出本件告訴或自訴時亦均未言及有何印鑑章在被告寅○手中
    ？且亦與前述證人乙○○所稱公司大小章因上台北而交付辛○○保管之原因不符，自難憑上開合約書或協議書逕認被告
    寅○或辛○○持有系爭本票上昭陽公司中小企銀之印鑑章。
  4.再參酌臺灣土地銀行檢送之昭陽公司於該行支存及活存開戶
    及中途變更印鑑之印信證明文件影本（見偵查卷第346頁）
    ，昭陽公司在臺灣土地銀行支票存款帳戶係於82年6月18日
    開戶，原使用之印鑑章為昭陽公司（肉眼可辨非系爭本票上
    昭陽公司印章）、辛○○、寅○及案外人詹月鳳之印鑑章共
    4枚，嗣於82年8月13日改為使用昭陽公司（肉眼亦可辨識非
    系爭本票上昭陽公司印章）及辛○○之印鑑章，而上開帳戶
    申辦開戶之時間與被告寅○等人於82年5月30日簽立合約書
    之時間相近，核與被告寅○所辯：依上開協議書其保管者係
    昭陽公司在臺灣土地銀行之昭陽公司印鑑章，並非系爭本票
    上昭陽公司之印鑑章等情相符，足見被告寅○所辯亦非無稽
    ，自難因83年3月17日之協議書中載有被告寅○須返還印鑑
    章等語，即推認被告寅○持有系爭本票上中小企銀帳戶之印
    鑑章。
  5.又證人甲○○經本院傳喚3次後始到庭，並陳明因被告辛○○為其妹婿而拒絕作證等情（見本院更(五)卷(二)第206頁），
    而其於原審作證時雖稱：「其實到83年印章都由辛○○保管
    ，昭陽由寅○掌控，... 昭陽的印鑑都是由辛○○在保管…
    」等語（原審卷第193頁背面）。然82年底貫申公司加入後
    ，貫申公司所占股份為56%，且至銀行變更印鑑章後即取走
    昭陽公司印鑑章等情，業據證人庚○○於本院審理時證述明
    確，足見貫申公司已有充分之股權足以掌控昭陽公司，且取
    走攸關公司權力之印鑑章，明顯有掌控公司之意，而公司變
    更後之新印鑑章既遭己○○取走，則寅○或辛○○已無上開
    帳戶合法有效之印鑑章，寅○或辛○○如何再能掌控昭陽公
    司？則證人甲○○竟謂昭陽公司至83年仍由寅○掌控、印鑑
    由辛○○保管等節，即非無可議，且被告辛○○或寅○持有
    昭陽公司之印鑑章可能為臺灣土地銀行之印鑑章而非系爭本
    票上中小企銀之印鑑章，已如前述，尚難僅憑證人甲○○上
    開證詞即認系爭本票上印鑑章在被告辛○○手中。
  6.證人己○○為昭陽公司之董事，並為該公司合資興建東海國
    宅之貫申公司副總經理，此有自訴人公司登記案卷中之變更
    登記事項卡1件在卷可證，且證人己○○復於84年9月26日在
    原審以貫申公司法定代理人身分，持昭陽公司負責人庚○○
    於82年12月10日、83年10月5日、10月7日、11月10日、12月
    10日分別簽發、面額各為3000萬元（第096264號）、1700萬
    元（第096267號）、1364萬元（第096269號）、2258萬元（
    第096273號）、1801萬元（第096275號）之本票共5紙申請
    本票裁定，經原審法院裁定准許，而昭陽公司負責人庚○○
    對上開鉅額之本票裁定均未提起抗告，反而由辛○○列昭陽
    公司法定代理人庚○○及貫申公司法定代理人己○○相對人
    提起抗告等情，業經本院調閱原審84年度票字第801、802、
    803、804、805號案全部卷宗查核無訛，足見被告辛○○與
    貫申公司或昭陽公司之法定代理人己○○、庚○○之立場相
    左；又上開本票並非連號，自訴人亦迭稱上開本票為真正等
    情，足見昭陽公司確有使用本票之情形。且自訴人亦自承：
    曾應寅○之要求簽發本票二紙充任保證票等情（見偵查卷第
    77頁、原審卷第118頁），足見自訴人公司有因應被告寅○
    之要求而簽發本票作為擔保之事實，故自訴人稱：其一向僅
    簽發支票作為支付工具，除簽予被告寅○2紙保證票外，未
    曾簽發任何本票（84年度偵字第1012號第77頁反面)，顯與
    事實不符，殊難採信。
  7.證人庚○○、甲○○、己○○因涉嫌共同以假債權聲請強制
    執行昭陽公司財產而使公務員登載不實之犯行，經寅○訴請
    偵辦，並經本院判決庚○○、甲○○、己○○犯使公務員登
    載不實罪，各處有期徒刑4月，如易科罰金以參佰元折算壹
    日確定，有本院87年度上易字第328號刑事判決書1份在卷可
    按（見本院更(五)卷(一)第189頁），是證人己○○、庚○○、
    甲○○業因寅○之控告而遭判處罪刑確定，所為之證詞，已
    不無挾怨報復之可能；況且證人庚○○現為自訴人之法定代
    理人、證人己○○則為貫申公司之副總經理並身兼昭陽公司
    之董事、證人丙○○則為系爭本票發票人昭陽公司之法定代
    理人、證人甲○○、乙○○實際經營昭陽公司，系爭本票是
    否偽造攸關昭陽公司之民事責任，彼等有密切之經濟上利害
    關係，況且彼等之證詞復有上開瑕疵可指，本院自難依憑證
    人庚○○、甲○○、己○○、丙○○、乙○○有瑕疵之證詞
    而認定被告辛○○之犯行。
  8.準此，系爭本票上昭陽公司在中小企銀之印鑑章尚難認為於
    82年11月25日更換後，有何由被告辛○○取走或寅○持有之
    情形。
（三）至於附表編號2所示之本票，係被告辛○○擔任自訴人公
      司董事長期間所簽發，尚不生偽造之問題。自訴人雖懷疑
      是被告辛○○倒填日期所簽發，惟自訴人所提出之事證均
      不足以證明其推論，已如前述，自訴人自無從加以否認被
      告辛○○於擔任昭陽公司董事長期間所簽發之本票之效力
      ，而任意指為倒填日期所偽造。
（四）又被告辛○○於84年5月29日檢察官偵訊時供稱：「本票
      上面的印章是乙○○蓋的」（見偵查卷第54頁）、嗣於86
      年7月2日於原審供稱：「（章是否你蓋的？）章不知道是
      怎麼蓋的，章是在乙○○那裡，我交小姐，票是我寫的沒
      錯」、7月23日供稱：「四張本票筆跡都是我的，但是印
      章不知誰拿給我蓋的，我忘記了」、「我是說票的筆跡是
      我寫的，印章誰蓋的我忘記了」等語（見原審卷第119頁
      、第191頁反面、第192頁），嗣於本院前審則稱「印章到
      底是乙○○拿給我蓋的還是他自已蓋的我真的記不起來，
      因為時隔太久了」（見本院更(二)卷第174頁），其前後供
      述雖有不一致之處，惟系爭本票發票日為82年1月間或7月
      間，距離檢察官偵訊時或原審訊問時已間隔數年，而系爭
      本票既均非被告辛○○本身所有之債權，且簽發之際均未
      預期日後可能涉訟而記住各張本票簽發細節，則被告辛○○對於系爭本票上印章係由乙○○親自蓋章或交付小姐或
      辛○○蓋章等節，因時日已久記憶有所不清，亦屬人之常
      情，尚難因被告辛○○前後供述有不一致而推認系爭本票
      為其偽造。
（五）綜上各節，昭陽公司於82年1月至5月間，公司之大小章既
      均由證人乙○○保管，復查無積極事證足認乙○○有將系
      爭本票上中小企銀印鑑章交予辛○○或82年在中小企銀變
      更印鑑章後，舊印鑑章遭辛○○帶走或倒填日期偽造系爭
      本票之事實，則被告辛○○辯稱其填寫本票上應記載之事
      項後，由證人乙○○同意後蓋印等情，應堪採信。本院尚
      難逕憑上開證人丙○○、乙○○、甲○○、己○○或庚○○有瑕疵之證詞而率爾推斷被告辛○○有何保管系爭本票
      上昭陽公司之印鑑章、或偽造系爭本票或與其餘被告有共
      同行使偽造有價證券之犯行。
九、被告子○○部分：
    自訴人認被告子○○涉犯共同偽造本票，無非以被告子○○
    持有如附表編號1所示之860萬元之本票之借款，係被告辛○○向被告子○○私人之借款，並非自訴人公司之借款。然查
    ：
  1.附表編號1本票所示之860萬元，係被告辛○○獲授權後所簽
    發，且該筆款項確有匯入丙○○華南銀行台東分行3207-2支
    票存款帳戶內，為自訴人所自認，並有存款存摺、取款憑條
    、支票存款送款單附卷可證。
  2.再依自訴人製作之「戊○○○股份有限公司興建東海國宅經
    歷要點日報表」首頁（見偵查卷第38頁）記載，丙○○雖於
    81年7月8日起始擔任自訴人之董事長，然自訴人自同年6月
    24日起至8月15日止，均使用丙○○上述銀行帳戶存款，支
    付購買國宅土地價款，則被告子○○將上述款項轉入該帳戶
    後，自訴人實際負責人乙○○因而交付系爭編號1所示之本
    票乙紙予被告子○○，難謂有任何不合理之處。且該情亦為
    原審法院86年10月17日85年度簡上字第24號確認本票債權不
    存在事件民事確定判決所認定之事實（本院上訴卷(二)第197
    至212頁）。
  3.自訴人雖係81年7月間成立，但成立之目的係為興建東海國
    宅，故當時籌辦公司與尋覓資金購地建屋係同時進行，為自
    訴人所自認，而自訴人公司成立前後，因亟須支付購地款，
    故為爭取時效，於公司成立前，以丙○○提供之上述帳戶調
    度資金，嗣後被告子○○該筆匯款亦連同其他資金，共計20
    00萬元用以支付購買東海國宅用地第1期價款（見本院更(三)
    卷95年2月9日自訴理由補充狀），則以自訴人公司成立前後
    ，需款孔急（有4份以昭陽公司名義授權委託借款契約書，
    金額分別為9億、1億、11億及8億元，日期分別為81年12月
    17日、82年1月19日、同年2月3日、同年4月23日（見本院更
    (二)卷第117、271-273頁），多方尋覓投資人，應可理解，顯
    見該筆匯款確係被告子○○投資自訴人公司之款項。且自訴
    人公司自成立後資金調配並不順利，被告辛○○既與乙○○
    等人，共同參與東海國宅之購地及興建，且被告辛○○亦負
    有調度資金之責，則其邀請其兄之被告子○○一同投資，應
    合乎常情。自訴人稱該筆款項係被告辛○○向被告子○○之
    私人借款，僅屬臆測之詞，並未為適當舉證，難以採信。
  4.該筆款項既係被告子○○之投資款，且應係應被告辛○○之
    邀始行投資，故其於投資後為求債權獲得擔保，遂要求邀其
    參與之被告辛○○於本票上背書，亦不無可能，故被告辛○○供稱：「因為我有介紹昭陽公司向子○○借錢，為了向他
    負責，所以由我背書」（本院上更(二)卷第175頁），應屬可
    信。另茍如自訴人所稱此張本票係被告辛○○所偽造，則衡
    諸常情，被告辛○○必極盡撇清之能事，要無更在本票上背
    書之理。至於為何於到期日後仍不行使權利，而遲至84年後
    才行使，純係債權人行使權利之選擇，何況被告子○○行使
    權利之際，仍在本票3年之時效期內，亦無不行使權利之情
    。故自訴人稱該筆款項，如非被告辛○○之私人借款，被告
    辛○○為何會在該本票上背書？又為何被告子○○從未向自
    訴人公司催討債務請求利息？要無可採。
十、被告壬○○部分：
    自訴人認被告壬○○涉犯共同偽造本票，無非以被告壬○○
    並未投資自訴人公司，顯見其持有如附表編號2所示之1000
    萬元之本票，係出於偽造。然查：
  1.被告辛○○供稱：「這1000萬的本票筆跡是我的，但是大、
    小章應該是乙○○蓋的，當時我是董事長，其實事情還是乙○○在處理，另外還有1張3300萬元、3張1100萬元、1張860
    萬元的本票都是我開的，但印章到底是乙○○拿給我蓋的還
    是他自己蓋的我真的記不起來（見本院更(二)卷第173、174頁
    ），足見系爭附表編號2之本票，並非出於偽造。至於自訴
    人公司另案在原審法院84年度東簡字第94號民事案件，訴請
    確認被告壬○○執有之前開本票債權不存在之訴（見本院上
    訴卷(二)第74至77頁）雖獲判決勝訴，惟該判決係以自訴人公
    司簽發該本票予被告壬○○作為退股金乙節，並未經公司依
    法決議，而為被告壬○○敗訴之判決。嗣經被告壬○○提起
    上訴，原審法院雖駁回上訴人壬○○之上訴，但於理由(四)則
    仍認定該本票為自訴人公司所簽發無誤，並指明自訴人所稱
    本票上印鑑乃辛○○偽刻或盜用，並未舉證，不可採信。
  2.81年7月8日自訴人公司辦理公司變更登記後，被告壬○○列
    為公司股東，出資300萬元，有股東同意書足憑（見偵查卷
    第203頁）。嗣於82年8月10日自訴人公司臨時股東會改選庚○○為董事長後，被告壬○○即自股東名簿內除名，有董事
    名單、股東名簿在卷可證（同上卷第247、250頁）。足證被
    告壬○○於自訴人公司成立之初，確有投資，否則豈會被列
    名為股東。而被告壬○○確實自82年8月10日退股，且嗣後
    即未再列名為股東，故其所辯82年7月間，應乙○○、甲○○之要求退股，乙○○乃加計紅利後簽發如附表編號2所示
    之本票交付予伊等語，尚非無據。最高法院發回意旨曾經指
    摘：被告壬○○之股份於82年11月間又登記為辛○○、李素
    勤名義，可見其股份實質上既未退還自訴人公司，自訴人公
    司豈有可能簽發系爭本票以支付其退股金及紅利一節（93年
    度台上字第6705號判決第8頁第4、5行）。經查，82年8月10
    日之股東名簿，被告辛○○、壬○○均未列名為股東，被告
    辛○○之妻李素勤持股3100股，82年11月4日被告壬○○亦
    未列名為股東，被告辛○○列名為股東，持股4065股，李素
    勤持股增為3160股，有股東名簿可稽（同上卷第249、267頁
    ），因之被告辛○○、李素勤增加之股份，並非來自被告壬○○，最高法院該部分發回意旨，恐有誤會。
  3.被告壬○○雖稱82年7月間，應乙○○、甲○○之要求退股
    ，惟實際辦理退股日期為82年8月10日，簽發本票支付退股
    金及紅利之日期為82年7月30日。依據82年7月28日乙○○代
    表自訴人公司與被告寅○等所訂之協議書內容觀之，顯見雙
    方當時已在協商終止82年5月30日協議書所訂之合作事宜，
    而自訴人公司所投資興建之東海國宅，金額頗大，自訴人公
    司財務困窘，被告寅○一旦退出勢必影響整個投資案，為防
    資金呈現空洞期，在與被告寅○協商終止合作事宜期間，自
    有另尋合作對象之必要。因此，自訴人在簽訂協議書前後，
    如已徵得貫申公司同意合作，為讓其在持股上占有優勢，事
    先要求被告壬○○退股，並允諾退還入股金並加給紅利，亦
    合乎經驗法則。自訴人稱82年8月18日才與寅○終止合作契
    約，同年9月始與貫申公司接洽，同年11月才簽合作契約，
    不可能於同年7月即簽發前揭本票等語，應不足採信。
  4.自訴人另稱曾潘月妹於84年11月17日偵查中證稱向其借款之
    人為被告辛○○、陳林田、甲○○及李賴鑾等4人，並由陳
    林田提供台東市○○段1436號土地供作擔保，借款2500萬元
    ，顯見被告壬○○所辯以前開土地借款充作入股金等語，不
    可採信。惟被告辛○○於當時亦陳稱：「（為何寫750萬元
    ？）借2500萬，陳、林（應係「李」之誤）2家各2間房子，
    所以各分1250萬，我這間房子是750萬，壬○○部分500萬。
    」（見偵查卷第445頁反面），顯見被告壬○○雖未具名向
    曾潘月妹借款，但仍有應負擔部分，至於負擔金額究竟為
    750 萬元或500萬元，係其內部問題。
十一、被告寅○部分：
    自訴人認被告寅○涉犯共同偽造本票，無非以其與被告寅○
    所簽訂之81年10月26日契約書，及82年4月20日協議書，均
    僅載明以支票給付6600萬元之紅利，而非本票。且簽發支票
    係依82年4月20日協議書，豈有於82年1月16日即簽發系爭編
    號3之本票。然查：
  1.被告寅○確有出資供自訴人購買興建東海國宅土地（至於出
    資金額究為2850萬元、3825萬元、3500萬元或6300萬元，雙
    方各執一詞），自訴人亦允諾給予紅利6600萬元，有81年10
    月26日丙○○與癸○○簽訂之契約書、82年4月20日自訴人
    與寅○簽訂之協議書可證。且乙○○、庚○○於偵查中亦坦
    承：確有面額合計為6600萬元之票據、即面額3300萬元的票
    乙張、面額1100萬元的票3張（見偵查卷第428頁反面、第43
    1頁反面）。
  2.依81年10月26日之契約書，自訴人承諾分18期歸還紅利6600
    萬元（見原審卷第142頁) ，另依82年4月20日之協議書（一
    ）自訴人公司提供之擔保範圍包括紅利6600萬元，及（四）
    約定「紅利部分新台幣：6600萬元，分為2期償還，各為330
    0萬元…」（原審卷第143、144頁），足見82年4月20日之協
    議書係因自訴人公司未依81年10月26日之契約書履行，才另
    行簽訂。而81年10月26日之契約書，雙方既僅約定紅利給付
    之總額及給付之期數，自不得據此推論每期約給付366萬餘
    元，故縱有簽發本票，每張金額亦應為366萬元。另82年4月
    20之協議書僅係補充81年10月26日契約書之履行，亦不能因
    該協議書僅載明以支票給付紅利，而推論之前未有系爭編號
    3、4之本票存在。故被告寅○為擔保紅利債權獲得清償，而
    要求自訴人公司簽發本票，應與一般經驗法則無違。是被告
    寅○供稱：6600萬元的本票是82年1月中旬簽發的（本院更
    (二)卷第261頁），應屬可信。
  3.況且，該協議書（四）僅記載，給付紅利之方式由自訴人公
    司簽發支票，如依原約定分為2期給付，應簽發2張3300萬元
    之支票來給付紅利，但嗣後自訴人係簽發中小企銀3張1100
    萬元，及1張3300萬元，日期分別為82年4月20日、83年10月
    24日、84年4月20日及84年10月20日之支票來給付紅利（原
    審卷第232、233頁），足見該4張支票應是雙方多次協調後
    之結果。故於協調過程中，被告寅○才會要求依據原約定之
    本票金額，另行簽發同額之支票，否則，怎會憑空違背原約
    定給付方式，而簽發前述支票？
十二、被告丑○○部分：
    自訴人認被告丑○○涉犯共同偽造本票，無非以其與被告寅
    ○間並未有借貸關係，故其從被告寅○處受讓系爭編號3所
    示之本票，並加以行使，顯有偽造本票之犯意。然查：
  1.被告寅○所持有之附表編號3本票為真正，已如前述，且被
    告寅○與丑○○間確有上述金錢往來借貸之事實，更有被告
    寅○及丑○○分別在花蓮市第一信用合作社647-0號帳戶（
    寅○）存摺、000-00000-0號帳戶（丑○○）存款取款憑條
    、支票影本多紙在卷可稽（本院上訴卷(二)第172至182頁），
    顯見被告2人間確有金錢往來。縱其往來金錢之數額，與附
    表編號3本票所示之3300萬元不合，惟本票係無因證券，不
    以原因關係有效為要件，亦不得據以推論其由被告寅○處受
    讓該本票並加以行使，即有偽造本票之共同犯意。故自訴人
    以彼等間往來之金錢不實（自訴意旨借貸金額不實、未查證
    被告寅○信用即借款、支票遭假處分後怎可能再借款等情）
    ，即率以認定被告丑○○應負偽造本票之責，尚嫌速斷。
  2.自訴人另以被告寅○已於82年7月28日解除與自訴人公司興
    建東海國宅之合作契約，豈有可能於1年後之83年10月，再
    以協助自訴人公司興建東海國宅為由，持系爭編號3之本票
    向被告丑○○借款等語。惟此可能係被告寅○向被告丑○○
    借款之說詞，尚不足以推翻2人間確有借款之事實，附此敘
    明。
十三、被告癸○○部分：
    自訴人認被告癸○○涉犯共同偽造本票，無非以被告癸○○
    並未投資自訴人公司，故其從被告寅○處受讓系爭編號4所
    示之本票，並加以行使，顯有偽造本票之犯意。然查：
  1.被告癸○○與被告寅○為夫妻，被告寅○確實有投資自訴人
    公司，已如前述（只是投資金額多寡，雙方爭執頗大），故
    被告寅○有權取得系爭本票（見上述第十項），被告癸○○
    自被告寅○處受讓系爭本票，並加以行使，自不生偽造或行
    使偽造本票之問題。
  2.至於自訴人以該張本票金額鉅大，如確已遺失，為何未向法
    院聲請公示催告及請求除權判決等語。惟此係被告癸○○遺
    失本票後，是否行使保全本票權利之問題，自難憑此即推論
    系爭本票為偽造。而系爭本票既屬真正，亦不因之生偽造或
    行使偽造本票之問題。
十四、綜上，本件依據自訴人所提出之證據，均不足以證明被告
      辛○○等6人有何偽造系爭本票或行使偽造系爭本票之犯
      意聯絡，且本院亦查無其他積極證據證明被告辛○○等6
      人確實犯有如自訴意旨所載之偽造及行使有價證券之犯行
      。被告辛○○等6人之犯罪不能證明，原審因而諭知被告
      辛○○等6人無罪之判決，核無不當。自訴人上訴意旨仍
      認被告辛○○等6人應成立上開犯罪云云，指摘原判決不
      當，為無理由，應予駁回。
據上論斷，應依刑事訴訟法第368條，判決如主文。
中    華    民    國    97    年    11   月    4     日
                   刑事庭審判長法  官  謝志揚
                               法  官  林慶煙
                               法  官  林碧玲
以上正本證明與原本無異。
如不服本判決，應於判決送達後10日內，向本院提出上訴狀。其
未敘述理由者，並應於提出上訴狀後10日內本院補提理由狀（均
須附繕本）。
                               書記官  李閔華
中    華    民    國    97    年    11    月    4     日
附  表：
┌──┬───┬────┬───┬───┬────┬───┐
│編號│ 票號 │發 票 人│發票日│到期日│票面金額│執票人│
├──┼───┼────┼───┼───┼────┼───┤
│    │036798│昭陽公司│1.│7.│860萬元 │子○○│
│１  │      │負責人：│      │      │        │      │
│    │      │丙○○  │      │      │        │      │
├──┼───┼────┼───┼───┼────┼───┤
│    │137657│昭陽公司│7.│12.│1000萬元│壬○○│
│２  │      │負責人：│      │      │        │      │
│    │      │辛○○  │      │      │        │      │
├──┼───┼────┼───┼───┼────┼───┤
│    │179834│昭陽公司│1.16.│4.20.│3300萬元│丑○○│
│３  │      │負責人：│      │      │        │      │
│    │      │丙○○  │      │      │        │      │
├──┼───┼────┼───┼───┼────┼───┤
│    │179832│昭陽公司│1.16.│10.│1100萬元│癸○○│
│４  │      │負責人：│      │      │        │      │
│    │      │丙○○  │      │      │        │      │
└──┴───┴────┴───┴───┴────┴───┘


司法院資訊處製作；財團法人民間司法改革基金會備份。
